---
title: "Tugas MPDW Pertemuan 4"
author: "Yasmin Aufaahani Abdullah-M0401241129"
date: "2026-09-17"
output: 
  html_document:
    theme: lumen
    toc: true
    toc_depth: 2
    toc_float: true
    code_folding: hide
  pdf_document: default
  word_document: default
---

```{r}
library(TSA)
```

# Proses MA(2)
```{r}
set.seed (129)

n<-300
theta1<- 0.4 
theta2<- 0.6
```

## Pembangkitan Manual 
```{r}
e <- rnorm(n,mean=0, sd=1)
manual <- numeric (n)

manual[1] <- e[1]
manual[2] <- e[2] + theta1*e[1]

for (t in 3:n) {
  manual[t] <- e[t] + theta1 *e[t-1] + theta2 * e[t-2]
}
manual
```

## Pembangkitan dengan Arima.sim
```{r}
ar_sim <-arima.sim(model = list(ma=c(theta1, theta2)), n=n)
ar_sim
```

## Plot Time Series 
```{r}
data_ma2 <- manual 

plot.ts(data_ma2, main="Plot Time Series MA(2)", ylab = "Y_t", col = "steelblue")
abline (h=mean(data_ma2), col = "red", lty=2)
```
Berdasarkan plot time series, terlihat bahwa data MA(2) hasil bangkitan stasioner. Hal ini karena fluktuasi data bergerak secara konsisten di garis rata-rata dan varians data juga relatif konstan. 

## Plot ACF 
```{r}
acf(data_ma2, main="Plot ACF MA(2)")
```
Berdasarkan plot ACF MA(2), terlihat bahwa nilai ACF hanya signifikan pada lag 1 dan 2, sedangkan lag setelahnya tidak signifikan karena berada di dalam selang kepercayaan. Hal ini menunjukkan adanya cuts off yang mengindikasikan bahwa data stasioner 

## Plot PACF 
```{r}
pacf(data_ma2, main = "Plot PACF MA(2)")
```
Berdasarkan plot PACF, terlihat bahwa data stasioner karena nilai PACF menurun secara eksponensial. 

## Plot EACF
```{r}
TSA::eacf(data_ma2)
```
Berdasarkan plot EACF, data bangkitan tergolong pada data stasioner, karena adanya segitiga nol pada ordo AR (0) dan MA (2) 

## Scatterplot antar Lag 

```{r}
### Antara $Y_t$ dengan $Y_t-1$ 
```
```{r}
yt <-data_ma2[4:n]
yt_1 <-data_ma2[3:(n-1)]

plot(y=yt, x=yt_1)
```
Berdasarkan scatterplot diatas, terlihat bahwa adanya korelasi positif antara $Y_t$ dengan $Y_(t-1)$

```{r}
### Antara $Y_t$ dengan $Y_t-2$ 
```
```{r}
yt_2<- data_ma2[2:(n-2)] 

plot(y=yt, x=yt_2)
```
Berdasarkan scatterplot diatas, terlihat bahwa adanya korelasi positif antara $Y_t$ dengan $Y_(t-2)$

```{r}
### Antara $Y_t$ dengan $Y_t-3$ 
```
```{r}
yt_3 <- data_ma2[1:(n-3)] 

plot(y=yt, x=yt_3)
```
Berdasarkan scatterplot diatas, terlihat bahwa titik menyebar secara acak dan menumpuk di sekitar 0. Hal ini menunjukkan tidak adanya korelasi antara $Y_t$ dengan $Y_(t-3)$

## Autokorelasi Data Bangkitan 
```{r}
r_data_bangkitan<- acf(data_ma2, lag.max=3, plot = FALSE)$acf[,,1]
r_data_bangkitan
```

## Autokorelasi Teoritis 
```{r}
denom <- 1+theta1^2+theta2^2
rho0_teoritis <- 1 
rho1_teoritis <- (theta1+theta1*theta2)/denom
rho2_teoritis <- theta2/denom
rho3_teoritis <- 0

r_teoritis <- c(rho0_teoritis,rho1_teoritis, rho2_teoritis,rho3_teoritis) 
r_teoritis
```
Nilai autokorelasi data bangkitan telah mendekati pola nilai teoritisnya. 

# Proses AR(2)
```{r}
set.seed(129)

n<- 300 
phi1 <- 0.5 
phi2 <- 0.2 
```

## Pembangkitan Manual
```{r}
e<- rnorm(n, mean = 0, sd=1)
ar2_manual <- numeric(n)

ar2_manual [1] <- e[1]
ar2_manual[2]<- phi1* ar2_manual[1] +e[2]

for (t in 3:n){
  ar2_manual[t]<- phi1 * ar2_manual[t-1] +phi2* ar2_manual[t-2] + e[t]
}
ar2_manual
```

## Pembangkitan dengan arima.sim 
```{r}
ar2_sim <- arima.sim(model=list(ar=c(phi1, phi2)), n=n) 
ar2_sim
```

## Plot Time Series 
```{r}
ar2<- ar2_manual 
plot.ts(ar2, main = "Plot Time Series AR(2)", ylab = "Y_t")
abline (h=mean(ar2), col = "red", lty=2)
```
Berdasarkan plot time series AR(2), terlihat bahwa fluktuasi data bergerak cenderung konstan dalam rataan dan ragam. Hal ini menunjukkan bahwa data stasioner. 

## Plot ACF 
```{r}
acf(ar2, main ="Plot ACF AR(2)")
```
Berdasarkan ACF AR(2), terlihat bahwa adanya tails off seiring bertambahnya lag. Hal ini menunjukkan bahwa data stasioner. 

## Plot PACF 
```{r}
pacf(ar2, main ="Plot PACF AR (2)")
```
Berdasarkan plot PACF AR(2), terlihat adanya cut off dari lag 3. Hal ini menunjukkan bahwa data stasioner 

## Plot EACF 
```{r}
eacf(ar2)
```
Berdasarkan plot eacf di atas, terlihat bahwa data stasioner 

## Scatterplot antar Lag 
```{r}
### Antara $Y_t$ dengan $Y_t-1$ 
```
```{r}
yt_ar<- ar2[4:n]
yt_1_ar <- ar2[3:(n-1)]

plot(y=yt_ar, x=yt_1_ar, main ="Yt vs Y(t-1)")
```

```{r}
### Antara $Y_t$ dengan $Y_t-2$ 
```
```{r}
yt_2_ar<- ar2[2:(n-2)]
plot(y=yt_ar, x=yt_2_ar, main = "Yt vs Y(t-2)")
```

```{r}
### Antara $Y_t$ dengan $Y_t-3$ 
```
```{r}
yt_3_ar <- ar2[1:(n-3)]

plot(y=yt_ar, x=yt_3_ar, main = "Yt vs Y(t-3)")
```
Berdasarkan scatterplot antarlag, terlihat bahwa adanya korelasi positif antara Y dengan lag 1,2, maupun 3. 

## Autokorelasi Data Bangkitan 
```{r}
r_databangkitan_ar <- acf(ar2, lag.max = 3, plot = FALSE)$acf[,,1]
r_databangkitan_ar
```

## Autokorelasi Teoritis 
```{r}
rho0_teoritis_ar<- 1
rho1_teoritis_ar<- phi1/(1-phi2)
rho2_teoritis_ar <- phi1 *rho1_teoritis_ar+phi2
rho3_teoritis_ar <- phi1 * rho2_teoritis_ar+phi2*rho1_teoritis_ar

r_teoritis_ar<- c(rho0_teoritis_ar, rho1_teoritis_ar, rho2_teoritis_ar, rho3_teoritis_ar)

r_teoritis_ar
```
Berdasarkan hasil autokorelasi, terlihat bahwa autokorelasi data bangkitan sudah mendekati dan cenderung mengikuti pola autokorelasi teoritis 

# Proses ARMA(2,2)
```{r}
set.seed(129)

n<- 300 
teta1 <- 0.4 
teta2 <- 0.6
phi1 <- 0.5
phi2 <- 0.2 
```

## Pembangkitan Manual 
```{r}
e <- rnorm(n, mean=0, sd=1)
arma22_manual <- numeric(n)

arma22_manual [1]<-e[1]
arma22_manual [2] <- phi1*arma22_manual[1]+e[2]+teta1*e[1]

for(t in 3:n){
  arma22_manual[t]<- phi1*arma22_manual[t-1]+phi2*arma22_manual[t-2] + e[t]+teta1 *e[t-1] +teta2*e[t-2]
}
arma22_manual
```

## Pembangkitan dengan arima.sim 
```{r}
arma22_sim<- arima.sim(model=list(ar=c(phi1, phi2), ma=c(teta1, teta2)), n=n)
arma22_sim
```

## Plot Time Series ARMA(2,2)
```{r}
data_arma22 <- arma22_manual
plot.ts(data_arma22, main = "Plot Time Series ARMA(2,2)", ylab = "Y_t")
abline(h = mean(data_arma22), col = "red", lty = 2)
```
Berdasarkan plot time series arma di atas, terlihat bahwa fluktuasi nya bergerak di sekitar rataan dan ragam. Maka dapat dikatakan bahwa data stasioner. 

## Plot ACF ARMA(2,2)
```{r}
acf(data_arma22, main = "Plot ACF ARMA(2,2)")
```
Berdasarkan plot ACF ARMA(2,2), terlihat bahwa nilai autokorelasinya menurun secara eksponensial (adanya tails off). Dengan ini, dapat dinyatakan bahwa data stasioner. 

## Plot PACF ARMA(2,2)
```{r}
pacf(data_arma22, main ="Plot PACF ARMA(2,2)")
```
Berdasarkan Plot PACF tersebut, terlihat bahwa nilai partial autocorrelationnya menurun menuju nol secara eksponensial (adanya tails off). Maka, dapat dikatakan bahwa data stasioner 

## Plot EACF ARMA(2,2)
```{r}
eacf(data_arma22)
```
Telihat bahwa adanya segitiga nol yang terbentuk di ordo AR(0) dan MA(0), yang mengindikasikan bahwa data stasioner. 

## Scatterplot antar lag 
```{r}
### Antara $Y_t$ dengan $Y_t-1$ 
```
```{r}
yt_arma <- data_arma22[4:n]
yt_1_arma <- data_arma22[3:(n-1)]
plot(y=yt_arma, x = yt_1_arma, main ="Yt vs Y(t-1)")
```
```{r}
### Antara $Y_t$ dengan $Y_t-2$ 
```
```{r}
yt_2_arma <- data_arma22[2:(n-2)]
plot(y=yt_arma, x= yt_2_arma, main ="Yt vs Y(t-2)")
```
```{r}
### Antara $Y_t$ dengan $Y_t-3$ 
```
```{r}
yt_3_arma <- data_arma22[1:(n-3)]

plot(y=yt_arma, x = yt_3_arma, main = "Yt vs Y(t-3)")
```
Berdasarkan ketiga scatterplot antar lag, terlihat bahwa setiap lag memiliki korelasi positif dengan Yt. 

## Autokorelasi data bangkitan ARMA(2,2)
```{r}
r_databangkitan_arma<- acf(data_arma22, lag.max = 3, plot = FALSE)$acf[,,1]
r_databangkitan_arma
```

## Autokorelasi Teoritis ARMA(2,2)
```{r}
r_teoritis_arma <- ARMAacf(
  ar=c(phi1, phi2),
  ma=c(teta1, teta2), 
  lag.max=3
)
r_teoritis_arma
```
Berdasarkan nilai autokorelasi, didapatkan bahwa autokorelasi data bangkitan cenderung mendekati dan mengikuti pola autokorelasi teoritis pada ARMA(2,2). 



